【裁判字號】    99,重上更(三),33
【裁判日期】    990810
【裁判案由】    妨害性自主罪
【裁判全文】
臺灣高等法院花蓮分院刑事判決    99年度重上更(三)字第33號
上  訴  人  臺灣花蓮地方法院檢察署檢察官
被      告  甲○○
選任辯護人  曾泰源律師
上列上訴人因被告妨害性自主罪案件，不服臺灣花蓮地方法院中
華民國92年12月9日92年度訴字第108號第一審判決（起訴案號：
臺灣花蓮地方法院檢察署92年度偵字第694號），提起上訴，經
最高法院第3次發回更審，本院判決如下：
    主  文
原判決撤銷。
甲○○連續對於女子，以違反其意願之方法，而為猥褻之行為，
處有期徒刑壹年，減為有期徒刑陸月，如易科罰金以銀元佰元
即新臺幣玖佰元折算壹日；緩刑貳年。
    事  實
一、緣甲○○之父卓聖涼自民國91年11月起，僱用甲○○不知為
    中度智障之Ａ女（代號000000000，姓名年籍詳卷）之夫Ｂ
    男（代號000000000A，姓名年籍詳卷）整理柚子果園及蓋羊
    舍，甲○○並偶與Ｂ男及Ａ女一同工作。甲○○於91年12月
    10日左右某日下午2時許，至Ｂ男位在花蓮縣豐濱鄉豐濱村
    住處，迨同日下午5時許Ａ女備妥晚餐時，因甲○○仍未離
    去，Ｂ男遂邀甲○○同用晚餐。詎甲○○竟基於違反Ａ女意
    願而為猥褻之概括犯意，趁Ｂ男離席進入廚房時，未經Ａ女
    同意，而違反Ａ女之意願，將手伸進Ａ女褲內，撫摸Ａ女下
    體，並親吻Ａ女臉頰；旋又利用Ｂ男拿取物品不在之際，接
    續撫摸Ａ女下體，而接續對Ａ女為猥褻之行為，嗣於同日6
    時許，因復在Ｂ男上開住處浴室後窗，偷窺Ａ女洗澡時，發
    生響聲，始經Ｂ男發現。
二、甲○○食髓知味，復於翌日即91年12月11日午時許，藉詞歸
    還前向Ｂ男所借的電焊護目鏡，再至Ｂ男上揭住處，並隨處
    走動，迨至下午2、3時許，Ａ女依Ｂ男指示前往隔壁之Ｂ男
    之弟處欲拿鑰匙予甲○○，甲○○乃承上開猥褻Ａ女之概括
    犯意，跟隨Ａ女後面，當Ａ女進入Ｂ男之弟住處廚房時，甲
    ○○即未經Ａ女同意，而違反Ａ女之意願，從後雙手環抱Ａ
    女，Ａ女雖轉身推開甲○○，甲○○仍將Ａ女推壓在廚房美
    耐板處並迅即親吻Ａ女嘴吧，再伸手進入Ａ女衣服內撫摸Ａ
    女胸部，又將手伸入Ａ女所穿鬆緊帶之褲內摸Ａ女之下體，
    Ａ女雖向甲○○說「我先生要來了」，然甲○○仍未放手，
    續為其猥褻之行為。嗣Ｂ男適欲到隔壁其弟住處拜拜，走到
    其弟屋後廚房，恰由甲○○背後見及上開甲○○猥褻Ａ女之
    情景，Ｂ男為免難堪，遂繞往屋前，大聲叫喊Ａ女二次後，
    甲○○方鬆手令Ａ女出去，同時離開廚房返家。事後，Ｂ男
    雖頗感難堪，但仍不願張揚，乃請甲○○父親卓聖涼處理此
    事，但是事隔一周，卓聖涼仍未置理，Ｂ男因此氣忿難平，
    始報警處理。
三、案經Ａ女及Ｂ男訴由花蓮縣警察局鳳林分局移送臺灣花蓮地
    方法院檢察署檢察官偵查起訴。
    理  由
甲、證據能力方面
一、按被告以外之人於審判外之言詞或書面陳述，除法律有規定
    者外，不得做為證據，刑事訴訟法第159條第1項定有明文。
    查證人Ａ女、B男於警詢中所為之陳述，係被告以外之人於
    審判外之陳述，被告及辯護人均否認其證據能力，而其二人
    於警詢中所為陳述，與其二人於法院審理時之陳述未盡一致
    ，亦無較可信之特別情況，依諸上開規定，應認無證據能力
    。
二、次查，本案被告及辯護人於本院準備程序中，就檢察官所提
    出證明被告犯罪事實之除Ａ女、Ｂ男警詢筆錄外之證據方法
    （詳後述所引之證據），就其證據能力均不爭執，並同意作
    為證據使用（本院95年度上更二字第75號卷〈下稱本院上更
    二卷〉第24頁反頁、本院99年度重上更三字第33號〈下稱本
    院本審卷〉第32頁），復未於本院99年7月27日言詞辯論終
    結前聲明異議，是本院審酌該等證據作成時之情況，並無違
    法取證或證據力明顯偏低之情形，以資為證據並無不當之處
    ，則揆諸刑事訴訟法第159條之5規定意旨，該等證據均有證
    據能力，合予說明。
乙、實體方面
一、認定犯罪事實所憑之證據及理由
(一)被告甲○○未經Ａ女同意，違反Ａ女之意願，於上揭時地連
    續猥褻Ａ女之事實，業據被告甲○○於本院本審審理時供承
    不諱（本院本審卷第63頁），並經證人即被害人Ａ女於本院
    前審審理中具結指證稱：當時伊等在客廳吃飯，被告坐在伊
    旁邊，被告利用伊先生去廚房的時候，就用手伸進伊褲子裡
    面摸伊下體，還親伊臉頰，伊先生回來後，被告就放掉，第
    一次伊先生去廚房時摸伊，第二次又利用伊先生去拿東西時
    又摸伊下體一次，伊未同意被被告摸；又被告另日又有摸伊
    的胸部及下體，還親伊的嘴巴，有被伊先生看到，伊先生本
    來用手指比住嘴巴，叫伊不要講話，又比手勢，意思是他要
    到前面去，到前面去之後，伊先生叫伊出去，被告抓著伊不
    讓伊出去，後來伊先生很兇叫伊出去，被告才放手。（問：
    當時被告在什麼地方摸你胸部、下體，還親你的嘴？）就是
    在隔壁，伊先生弟弟住的房子廚房裡，廚房與浴室是用美耐
    板隔開，剛好就是在美耐板旁邊靠近浴室的門，當時是伊先
    生要伊拿鑰匙給被告，被告當時在伊住處，伊要去伊先生弟
    弟處拿鑰匙，被告走在伊後面，走到弟弟家廚房時，就從伊
    後面拉伊，本來是從後面雙手環抱住伊，伊轉身推開他，被
    告就把伊推到美耐板那裡，靠著美耐板親伊的嘴、並把手伸
    進伊的衣服裡摸伊胸部，又把手伸進伊所穿鬆緊帶的褲子裡
    面摸伊的下體，伊向被告說「我先生要來了。」，被告還是
    不放，繼續摸，後被伊先生看到，伊先生用手指比住嘴巴，
    叫伊不要講話，又比手勢，意思是要到前面去，到前面去之
    後，伊先生叫伊出去，被告抓著伊不讓伊出去，後來伊先生
    很兇叫伊出去，被告才放手等情在卷（本院上更二卷第40頁
    至第41頁、第41頁反頁至第42頁）；另外，Ｂ男如何發現被
    告在其住處浴室外偷窺Ａ女洗澡後，被告如何於翌日中午以
    歸還電焊護目鏡為由又至Ｂ男住處，後Ｂ男如何由被告背後
    ，發現被告摸Ａ女之胸部及下體，Ｂ男如何繞至前屋，如何
    以喊叫Ａ女的方式，始令被告鬆手放開Ａ女，Ｂ男如何覺事
    情難堪，但又不想張揚，乃請被告之父處理，但是隔一週後
    ，被告之父仍未處理等節，並據證人Ｂ男於本院前審審理時
    證述綦詳（本院上更二卷第37頁至第38頁），足認被告此部
    分自白與事實相符。
(二)綜上，本案被告對Ａ女為強制猥褻之犯行事證明確，堪以認
    定。
二、論罪之理由：
(一)刑法新舊法比較及適用：
    按刑法於94年1月7日修正，並於95年7月1日施行，而行為後
    法律有變更者，適用行為時之法律。但行為後之法律有利於
    行為人者，適用最有利於行為人之法律，刑法第2條第1項定
    有明文。查被告行為後，刑法第56條連續犯之規定，業經刪
    除，被告所犯數罪應依修正後之數罪併罰之規定分論併罰，
    此刪除雖非犯罪構成要件之變更，但顯已影響行為人刑罰之
    法律效果，自屬法律有變更，仍應比較新舊法之規定。經比
    較結果，修正後之規定並非較有利於被告，應依刑法第2條
    第1項前段適用修正前刑法第56條連續犯之規定。
(二)次查，被告於事實欄一所示時地對Ａ女為猥褻行為時並未施
    以任何強暴或脅迫，而於事實二所示時地對Ａ女為猥褻行為
    時，雖以雙手環抱Ａ女而後強制猥褻，惟Ａ女仍得輕易以手
    推開及轉動身體，足認被告並未施以不法腕力，尚與以強暴
    之方法而為猥褻行為者有間，故核被告所為，係犯刑法第22
    4條之對於女子以違反其意願之方法而為猥褻行為罪。又被
    告於事實欄一所示時地先後猥褻Ａ女，乃係於密接之時間內
    為之，應為接續犯之一罪。而被告於事實欄一、二所示先後
    2天猥褻Ａ女之行為，則時間緊接，所犯為構成要件相同之
    罪，顯係基於概括犯意反覆為之，應依修正前刑法第56條連
    續犯之規定，以一罪論並加重其刑。再被告於事實欄二猥褻
    Ａ女之犯行，起訴意旨固未及之，但與已起訴並經論罪之事
    實欄一部分，有連續犯之裁判上一罪關係，茲如前述，故為
    起訴效力所及，本院自得併予審理，合此說明。
(三)至起訴意旨認被告明知Ａ女係中度智障之人，被告係犯刑法
    第224條之1之罪乙節，為被告所否認，而查Ａ女係中度智障
    ，為身心障礙之人，有中華民國身心障礙手冊一紙附卷可憑
    （附於警卷彌封袋內），固可是認，然Ａ女經本院傳喚到庭
    表示意見，其依Ａ女對答情形，其神情自然，有笑容，但態
    度顯得有些較木訥，反應稍微遲緩，對問題能夠對答，就深
    入之問題，則較難以直接回答等，有本院本審勘驗筆錄在卷
    可按（本院本審卷第57頁），又參諸於本院本審審理中，因
    被告欲賠償Ａ女新臺幣（下同）10萬元，並委由辯護人向Ａ
    女表示，Ａ女雖先稱3萬元就好，但經辯護人詢以是否知悉
    10萬元比3萬元多時，則答稱知道，並謂伊迷糊了，伊同意
    10萬元，復經本院詢以若當日交付10萬元，是否會處理時，
    亦答稱「會」「錢伊保管就可以」「（審判長問：是否會跟
    先生說這筆錢）有機會才會說」等語（詳本院本審卷第57頁
    至第59頁），顯見Ａ女雖無法就較深入問題直接回答且稍有
    參疵，但其並非全然不知，且就簡要及自身事項仍應答無礙
    ，此由其經本院詢以攜帶到法庭之小孩是否其所生之問題時
    ，明確答稱：是的，是與現在的先生生的，伊跟以前的先生
    已經離婚2年，伊現在的先生對伊很好，伊怕現在的先生知
    道（指本案）會生氣，今日到法院，只是跟伊先生說到花蓮
    等語即明（本院本審卷第57頁），況佐以本院前審審理時，
    經辯護人詢以Ａ女是否有將領有殘障手冊之事告訴被告時，
    Ａ女答稱：他沒有問，我為什麼要跟他講等語（本院上更二
    卷第42頁），益證被告並不知Ａ女係領有殘障手冊者，則被
    告是否知悉Ａ女為中度智障，而為精神障礙之人，尚有合理
    之懷疑，故依罪疑唯輕之審判原則，難認被告就Ａ女為精神
    障礙之人有所認識，被告此部分辯解，尚足採信。又按刑法
    上犯罪之故意，祇須對於犯罪事實有所認識，有意使其發生
    或其發生不違背其本意，仍予以實施為已足，不以行為人主
    觀之認識與客觀事實兩相一致為必要，故行為人主觀上欲犯
    某罪，事實上卻犯他罪時，依刑罰責任論之主觀主義思潮，
    首重行為人之主觀認識，應以行為人主觀犯意為其適用原則
    ，必事實上所犯之他罪有利於行為人時，始例外依該他罪處
    斷。我國暫行新刑律第十三條第三項原亦有「犯罪之事實與
    犯人所知有異者，依下列處斷：所犯重於犯人所知或相等者
    ，從其所知；所犯輕於犯人所知者，從其所犯」之規定。嗣
    制定現行刑法時，以此為法理所當然，乃未予明定。從而行
    為人主觀上欲犯某罪，但事實上所為係構成要件略有不同之
    他罪，且二罪法定刑相同，情節又無軒輊時，揆之前揭「所
    犯與犯人所知相等，從其所知」之法理，自應適用行為人主
    觀上所認識之該罪論處（最高法院92年度台上字第1263號判
    決參酌），職是，既無證據足認被告主觀上對Ａ女為精神障
    礙之人所有認識，依上開最高法院判決意旨，被告自難以刑
    法第224條之1之罪相繩，此部分起訴意旨尚有未洽，惟因其
    社會基本事實同一，本院爰變更其起訴法條如上。
三、撤銷改判之理由
(一)原審未詳勾稽，遽為被告無罪之諭知，尚有未合。檢察官上
    訴意旨指摘原判決不當，為有理由，本院應予撤銷改判。
(二)爰審酌被告連續對Ａ女為猥褻行為，造成Ａ女精神上之不安
    ，犯後遲不坦承，浪費司法資源，惟於本院本審中終願吐實
    ，並賠償被害人Ａ女10萬元且當庭交付（詳本院本審卷第64
    頁）等，兼衡被告犯罪之手段、智識程度等一切情狀，量處
    如主文第2項所示之刑。又中華民國96年罪犯減刑條例業經
    立法院制定，並業經總統於96年7月4日公布，自96年7月16
    日起生效，本件被告犯罪時間均在96年4月24日前，合於上
    開減刑條例第2條第1項第3款之規定，且無同條例第3條所定
    不得減刑之情形，均併依上開減刑條例規定，就其宣告刑，
    減其2分之1之刑期；復且95年7月1日修正施行之刑法，其中
    第41條亦經修正，且罰金罰鍰提高標準條例第2條亦於95年4
    月28日修正公布刪除，並自同年7月1日施行，經比較新舊法
    結果，以修正前刑法第41 條第1項及修正前罰金罰鍰提高標
    準條例第2條規定較有利於被告，是依刑法第2條第1項前段
    規定，適用修正前刑法第41條第1項前段、修正前罰金罰鍰
    提高標準條例第2條規定，併諭知如易科罰金之折算標準。
    再被告前未曾受有期徒刑以上刑之宣告，有臺灣高等法院被
    告前案紀錄表在卷可按，其歷經本案長達7年之訴訟程序，
    當知所警惕，此由其於本院本審中終坦認犯行足以證之，故
    本院認其所宣告之刑，以暫不執行為宜，併依現行刑法第74
    條第1項第1款規定宣告緩刑2年，以勵自新。
(三)又查本件被告行為後，刑法第91條之1已於95年7月1日修正
    施行，修正前係規定：「犯第221條至第227條、第228條、
    第229條、第230條、第234條之罪者，於裁判前應經鑑定有
    無施以治療之必要。有施以治療之必要者，得令入相當處所
    ，施以治療。前項處分於刑之執行前為之，其期間至治癒為
    止。但最長不得逾3年。前項治療處分之日數，以1日抵有期
    徒刑或拘役1日或第42條第4項裁判所定之罰金數額。」，修
    正後則規定為：「犯第221條至第227條、第228條、第229條
    、第230條、第234條、第332條第2項第2款、第334條第2款
    、第348條第2項第1款及其特別法之罪，而有下列情形之一
    者，得令入相當處所，施以強制治療：一、徒刑執行期滿前
    ，於接受輔導或治療後，經鑑定、評估，認有再犯之危險者
    。二、依其他法律規定，於接受身心治療或輔導教育後，經
    鑑定、評估，認有再犯之危險者。前項處分期間至其再犯危
    險顯著降低為止，執行期間應每年鑑定、評估有無停止治療
    之必要。」，故修正後之規定雖將刑前治療改為刑後治療，
    但治療期間未予限制，且執行治療處分之日數，復不能折抵
    有期徒刑、拘役或同法第42條第6項裁判所定之罰金額數，
    較修正前規定不利於被告，故依刑法第2條第1項，有關刑法
    第91條之1拘束人身自由之強制治療規定，自應適用修正前
    之規定（最高法院96年度第3次刑事庭會議決議參照）。本
    件被告經送國軍花蓮總醫院鑑定結果，綜合精神狀態、成長
    紀錄及會談測驗內容顯示，屬正常智能，判斷力、方向感、
    身邊處理能力、抽象思考及記憶力皆佳，鑑定及案發當時，
    皆無精神耗弱或心神喪失情形，無長期接受身心復健治療
    之必要，有該院92年7月14日醫勤字第0920002186號函附之
    司法鑑定報告書在卷可稽（原審卷第10之1頁至第10之5頁）
    ，故無令入相當處所，施以治療之必要，附此說明。
據上論斷，應依刑事訴訟法第369條第1項前段、第364條、第299
條第1項前段、第300條，（現行）刑法第2條第1項前段、第224
條，修正前刑法第56條、第41條第1項前段、（現行）刑法第74
條第1項第1款、中華民國96年罪犯減刑條例第2條第1項第3款、
第7條，罰金罰鍰提高標準條例第1條前段、修正前同條例第2條
，刑法施行法第1條之1第1項，現行法規所定貨幣折算新臺幣條
例第2款，判決如主文。
本案經檢察官朱秋菊到庭執行職務。
中    華    民    國    99    年    8     月    10    日
                  刑事庭審判長法  官  何方興  
                              法  官  王紋瑩  
                              法  官  許仕楓
以上正本證明與原本無異。
如不服本判決，應於收受送達後10日內向本院提出上訴書狀，其
未敘述理由者，並得於提起上訴狀後10日內向本院補提理由書（
均須按他造當事人之人數附繕本）「切勿逕送上級法院」。
告訴人或被害人如對於本判決不服者，應具備理由請求檢察官上
訴，其上訴期間之計算係以檢察官收受判決正本之日期為準。
中    華    民    國    99    年    8     月    10    日
                              書記官  陳有信

附錄本判決之法條
刑法第224條
對於男女以強暴、脅迫、恐嚇、催眠術或其他違反其意願之方法
，而為猥褻之行為者，處6月以上5年以下有期徒刑。

司法院資訊處製作；財團法人民間司法改革基金會備份。
